【裁判字號】    96,訴,522
【裁判日期】    970331
【裁判案由】    返還不當得利
【裁判全文】
臺灣苗栗地方法院民事判決               96年度訴字第522號
原      告  丙○○
訴訟代理人  陳淑芬律師
複代理人    甲○○
被      告  乙○○
上列當事人間請求返還不當得利等事件，本院於民國97年3 月21
日言詞辯論終結，判決如下：
    主  文
原告之訴駁回。
訴訟費用新臺幣壹萬壹仟壹佰玖拾柒元由原告負擔。
    事實及理由
壹、程序部分：
    按訴狀送達後，原告不得將原訴變更或追加他訴，但經被告
    同意者，不在此限；被告於訴之變更或追加無異議，而為本
    案之言詞辯論者，視為同意變更或追加，民事訴訟法第255
    條第1 項第1 款、第2 項定有明文。本件原告起訴時原依民
    法第767 條所有物返還請求權之法律關係而為請求，嗣於民
    國97年2 月26日訴訟程序進行中具狀追加依不當得利之法律
    關係而為請求，而被告對原告上開所為訴之追加並無異議，
    而為本案之言詞辯論，依首揭規定，原告所為訴之追加，應
    予准許。
貳、實體部分：
一、本件原告起訴主張：坐落苗栗縣苗栗市○○段300 地號土地
    （以下簡稱系爭土地）原為原告與訴外人劉忠勇共有，原告
    應有部分為3135分之2000，劉忠勇應有部分為3135分之1135
    。詎被告於62年11月2 日，串同訴外人苗栗地政事務所職員
    彭添喜、楊美蓉、李慶雲等人，以偽造文書之方式將原告所
    有系爭土地應有部分中之3135分之1000移轉登記與被告，雖
    經原告提起刑事告訴，均遭臺灣苗栗地方法院檢察署以追溯
    權時效已過十年為由，獲不起訴處分。惟按民事所有物返還
    請求權，亦屬請求權，民法總則編關於消滅時效之規定，依
    司法院大法官會議釋字第107 號為貫徹不動產登記之功能，
    認為已登記不動產所有人之回復請求權，無民法第125 條規
    定之適用，故原告自得依民法第767 條規定之所有物返還請
    求權，請求被告返還無權取得系爭土地應有部分3135分之10
    00，無時效消滅之問題。再按民法第758 條規定，不動產物
    權，依法律行為而取得設定喪失及變更者，非經登記，不生
    效力。不動產登記後，債權行為及物權行為無效者時有之，
    登記名義人無法律上原因受有登記之利益，致他人受損害，
    受損人得依不當得利規定請求塗銷所有權（或其他物權）之
    登記，上開情形所有人亦可本於所有權請求塗銷登記，其實
    體法上之依據即係民法第767 條規定之妨害除去請求權。故
    關於不動產登記之塗銷，其規範基礎得為不當得利請求權及
    所有權妨害除去請求權，成立競合關係，前者之消滅時效期
    間為15年，後者則無消滅時效規定之適用（參照司法院大
    法官會議釋字第164 號）。是原告自亦得依不當得利之法律
    關係，請求被告返還其無法律上原因登記取得之系爭土地應
    有部分3135分之1000。又系爭土地已於88年7 月16日經苗栗
    縣政府徵收，原告持土地所有權狀領取徵收補償費時，始知
    悉原告所有系爭土地應有部分中之3135分之1000已遭移轉登
    記與被告，苗栗縣政府並因此發放徵收補償費與被告。為此
    依民法第767 條及不當得利之法律關係，提起本件訴訟等語
    。並聲明：被告應給付原告新台幣（下同）1,021,755 元，
    及自88年7 月16日起至清償日止按年息百分之5 計算之利息
    。
二、被告則以：兩造於62年11月1 日簽訂土地買賣所有權移轉契
    約書，將包括系爭土地之數筆土地所有權移轉登記與原告所
    有，買賣雙方蓋有印鑑證明書之印章，被告係合法取得系爭
    土地，且土地買賣之權利移轉登記，需賣方提供印鑑證明書
    及買賣雙方提供戶籍謄本以憑審核，並由稅捐處開立土地增
    值稅，交由納稅義務人繳清稅捐後，始可辦理土地移轉登記
    ，發給新土地所有權狀，並非如原告所稱可以隨便偽造辦理
    。嗣後上開土地所有權人自行規劃合併分割建屋，並將既成
    道路拓寬供人行車輛來往交通使用，至88年7 月16日苗栗縣
    政府將該既成道路照案徵收，包括被告在內之各土地所有權
    人均依照持分比例領取土地徵收補償金，並非不當得利。另
    原告所指苗栗地政事務所相關人員偽造文書，將系爭土地登
    記過戶與被告等情，已獲苗栗地方法院檢察署檢察官不起訴
    處分，原告不服，再向台灣高等法院台中分院檢察署聲請再
    議，亦因認為無理由遭駁回，可知被告確無勾結地政人員，
    從而取得不當得利之情事。並主張原告之請求權已罹於時效
    等語置辯，並聲明：如主文第1項所示。
三、本件系爭土地原為原告與訴外人劉忠勇共有，原告應有部份
    原為3135分之2000，劉忠勇應有部分為3135分之1135。嗣於
    62年11月2 日，原告所有系爭土地應有部分中之3135分之10
    00以買賣為原因移轉登記與被告。系爭土地於88年7 月16日
    為苗栗縣政府徵收，並補償徵收費用給各土地所有權人。原
    告前曾以訴外人即苗栗地政事務所職員彭添喜、楊美蓉、李
    慶雲等人，以偽造文書之方式將原告所有系爭土地應有部分
    中之3135分之1000移轉登記與被告，對渠等提起刑事告訴，
    均遭臺灣苗栗地方法院檢察署以追溯權時效已過十年為由，
    獲不起訴處分等情，為兩造所不爭執，並有原告所提土地登
    記簿謄本、土地所有權狀、苗栗縣政府88年7 月16 日88 府
    地用字第880006 2681 號函、台灣苗栗地方法院檢察署89年
    度偵字第647 號檢察官不起訴處分書、台灣高等法院台中分
    院檢察署90年度議字第377 號處分書（見卷第6 至18頁）等
    件附卷可憑，自堪信為真實。
四、按請求權因15年間不行使而消滅，但法律所定期間較短者，
    依其規定；消滅時效，自請求權可行使時起算，為民法第12
    5 條、第128 條前段所明定。而所謂請求權可行使時，係指
    行使請求權在法律上無障礙時而言。請求權人因疾病、權利
    人不在、權利存在之不知或其他事實上障礙，不能行使請求
    權者，時效之進行，不因此而受影響（最高法院84年度台上
    字第2542號判決及最高法院95年度第16次民事庭會議參照）
    。又民法對不當得利返還請求權之消滅時效，既未設特別規
    定，則該請求權之消滅時效即應為15年。次按當事人主張不
    動產物權之登記有無效之原因，依不當得利之法律關係請求
    塗銷登記者，依民法第125 條規定，其請求權，因15年間不
    行使而消滅。而不當得利之受領人，依其利益之性質或其他
    情形不能返還所受之利益者，依民法第181 條但書之規定，
    固應償還其價額，惟其所應償還之價額及所受之利益，性質
    上具有同一性，自應自原請求權得行使時起算消滅時效，不
    得各別起算其消滅時效，最高法院亦著有93年度台上字第20
    80號裁判意旨可參。本件原告所有系爭土地應有部分中之31
    35分之1000，係於62年11月2 日以買賣為原因移轉登記與被
    告，已如前述，則縱原告果有不當得利返還請求權存在，依
    前揭說明，亦應自斯時起即得行使，即原告之不當得利返還
    請求權時效自62年11月2 日起即應起算，而原告遲至97年2
    月26日始追加依不當得利返還請求權，請求被告返還不當得
    利，顯已逾15年之請求權時效。是被告所辯原告之上述請求
    權已罹於時效而消滅，應屬可採，被告自得拒絕給付。從而
    ，原告依不當得利返還請求權，請求被告應返還系爭土地應
    有部分3135分之1000之代替物即苗栗縣政府之徵收補償款
    1,021,75 5元，及自88年7 月16日起至清償日止按年息百分
    之5 計算之利息，為無理由，應予駁回。
五、再按所有人對於無權占有或侵奪其所有物者，得請求返還之
    ，民法第767條定有明文，即以無權占有請求返還所有物，
    係所有人本於所有權之權能以排除侵害，故僅所有人得行使
    之。查本件系爭土地業經苗栗縣政府辦理徵收，已如前述，
    則縱原告主張兩造間前開移轉登記應有部分3135分之1000有
    偽造文書之情事屬實，惟原告於起訴時已非系爭土地之所有
    人，其以所有人自居，依民法第767 條所定物上請求權，對
    被告為本件請求，顯屬欠缺權利保護要件，應予駁回。
六、綜上，原告依民法第767 條及不當得利之法律關係，請求被
    告給付1,021,755 元，及自88年7 月16日起至清償日止按年
    息百分之5 計算之利息，均無理由，應予駁回。
七、本件事證已臻明確，兩造其餘主張、陳述與舉證，經審酌與
    本院前開判斷不生影響，爰不再予逐一論述，附此敘明。
八、訴訟費用負擔之依據：民事訴訟法第78條。
中    華    民    國    97    年    3     月    31    日
                  民事庭法  官  王萬金
以上正本係照原本作成。
如對本判決上訴，須於判決送達後20日內向本院提出上訴狀。
                        書記官  劉碧雯
中    華    民    國    97    年    3     月    31    日


司法院資訊處製作；財團法人民間司法改革基金會備份。
